臺灣臺中地方法院民事判決
110年度重訴字第341號
原      告  林文俊  
訴訟代理人  楊榮富律師
參  加  人  許𥡪萱  
訴訟代理人  沈崇廉律師
            馬啓峰律師
被      告  林佳宜  

訴訟代理人  吳光中律師
上列當事人間請求塗銷抵押權事件，本院於民國111年1月12日言
詞辯論終結，判決如下：
    主      文
被告應將原告所有坐落臺中市○○區○○○段000地號土地，於民國一
百零九年十月二十三日由臺中市○里地○○○○○里○○○○○○○○○○號所登
記、擔保債權總金額新臺幣壹仟貳佰萬元、債務人廖運進、債務
額比例全部、設定權利範圍五分之二、設定義務人許𥡪萱及廖運
進之最高限額抵押權登記，予以塗銷。
訴訟費用由被告負擔。
參加費用由參加人負擔。
    事實及理由
一、按就兩造之訴訟有法律上利害關係之第三人，為輔助一造起
    見，於該訴訟繫屬中，得為參加，民事訴訟法第58條第1項
    定有明文。查：原告起訴請求被告應將坐落臺中市○○區○○○
    段000地號土地上之最高限額抵押權登記塗銷，而訴外人許�
    �萱為系爭土地權利範圍5分之2之所有人及抵押權設定義務
    人之一，且許𥡪萱已於民國109年8月25日將其權利範圍5分
    之2出售予原告，並辦理所有權移轉登記予原告取得，此有
    土地登記第一類謄本（見本院院第17頁）、不動產買賣契約
    書（見本院卷第99至105頁）在卷為憑；而原告因系爭最高
    限額抵押權登記未塗銷而不願給付買賣價金，許𥡪萱主張系
    爭最高限額抵押權得否塗銷與其對原告之買賣價金債權間有
    法律上之利害關係，其為輔助原告，乃於110年11月25日具
    狀聲明參加本件訴訟（見本院卷第87至91頁）。本院經核參
    加人所為訴訟參加之聲明，於法並無不合，應予准許。
二、原告主張：
（一）緣坐落臺中市○○區○○○段000地號土地原為訴外人許𥡪萱與
      廖運進所共有，原告經由拍賣及買賣取得該土地之所有權
      ，系爭土地目前登記有擔保債權總金額新臺幣（下同）1,
      200萬元，債務人為廖運進，權利人為被告，擔保債權確
      定期日105年6月10日，設定權利範圍5分之2之第一順位最
      高限額抵押權。被告曾於108年間向鈞院聲請拍賣廖運進
      就系爭不動產之應有部分5分之3，拍賣所得之價金14,848
      ,000元，經鈞院於109年11月23日函檢附分配表，被告第
      一順位抵押權所分配之債權本利和為9,323,288元（本金5
      00萬元，利息4,323,288元），不足額為0，並經被告就分
      配款領取完畢，是以，被告就系爭土地之抵押債權已因受
      分配清償而消滅。
（二）系爭最高限額抵押權所擔保之債權確定期日於105年6月10
      日已屆至，系爭最高限額抵押權之債權即為確定，而被告
      之抵押債權復經分配而受清償，已無既存之債權存在，復
      無其他受擔保債權發生之可能，則系爭抵押權擔保之存續
      期間可能發生之債權已確定不存在，基於抵押權之從屬性
      ，系爭抵押權亦歸於消滅。系爭抵押權既已消滅，而抵押
      權登記仍繼續存在，自對所有權人之所有權行使造成妨害
      ，故原告本於所有權人地位，依民法第767條第1項之規定
      ，請求被告塗銷最高限額抵押權登記。並聲明：被告應將
      坐落臺中市○○區○○○段000地號土地，收件字號：里普登字
      第17543號、109年10月23日登記之擔保債權總金額1,200
      萬元、債權比例：全部、設定權利範圍5分之2之最高限額
      抵押權予以塗銷。
三、被告抗辯：被告當時有給付系爭土地過戶代墊之稅款100多
    萬元，此部分應該也是抵押權擔保之範圍；且被告尚有剩餘
    債權，應該仍在本件擔保債權之範圍，故系爭最高限額抵押
    權登記不應塗銷等語。並聲明：原告之訴駁回。
四、參加人為輔助原告主張：參加人前於103年8月20日因拍賣取
    得臺中市○○區○○○段000地號土地權利範圍5分之2，嗣於109
    年8月25日與原告簽訂不動產買賣契約書，以10,112,000元
    之價格，出售系爭土地權利範圍5分之2予原告，並辦理所有
    權移轉登記予原告。詎鈞院民事執行處109年8月5日中院麟
    民執108司執未字第20707號通知雖有載明「本件土地之抵押
    權於拍定後塗銷」，卻於拍定後漏未將系爭土地上之被告抵
    押權予以抵銷（被告之債權已獲滿足），則系爭抵押權所擔
    保之債權既已完全受償，即應依原告之主張准予塗銷系爭最
    高限額抵押權之請求。
五、本院所為之判斷：
（一）原告主張坐落臺中市○○區○○○段000地號土地（重測前為霧
      峰段坑口小段73-678號，面積5,226.76平方公尺，使用分
      區：山坡地保育區，使用地類別：丙種建築用地），為其
      透過法院拍賣程序取得訴外人廖運進系爭土地權利範圍5
      分之3，及經由買賣關係向參加人購得系爭土地權利範圍5
      分之2，因而取得系爭土地權利範圍全部，系爭土地上目
      前仍有臺中市○里地○○○○於000○00○00○○里○○○○000000號所
      登記、權利人被告、擔保債權總金額1,200萬元、債權確
      定期日105年6月10日、債務人廖運進、債務額比例全部、
      設定權利範圍5分之2、設定義務人許𥡪萱及廖運進之最高
      限額抵押權登記等情，此有土地登記第一類謄本（見本院
      卷第17至18頁）在卷可稽，被告對此亦不爭執，應堪認定
      。
（二）按最高限額抵押權所擔保之原債權，除本節另有規定外，
      因約定之原債權確定期日屆至、抵押物因他債權人聲請強
      制執行經法院查封，而為最高限額抵押權人所知悉，或經
      執行法院通知最高限額抵押權人者等事由而確定，民法第
      881條之12第1項第1款、第6款前段定有明文。又按存於不
      動產上之抵押權及其他優先受償權，因拍賣而消滅，強制
      執行法第98條第3項前段定有明文。查：
　 1、訴外人廖運進於104年8月間向被告借款1,297,575元，約
      定清償日為104年9月30日，屆期未依約清償；嗣被告對廖
      運進提起請求返還消費借貸款之訴，經本院於107年12月3
      日以107年度訴字第2336號民事判決廖運進應給付被告1,2
      97,575元，並於108年1月7日判決確定後，被告即以該民
      事確定判決為執行名義聲請強制執行，請求就廖運財原所
      有系爭土地權利範圍5分之3為查封拍賣（108年度司執字
      第20707號）；此有本院107年度訴字第2336號民事判決（
      見本院卷第63至64頁）、本院民事判決確定證明書（見本
      院卷第65頁）在卷為憑，並經本院調閱前開民事執行卷宗
      確認屬實。
　 2、廖運進另於105年1月11日向訴外人張鎮文借款500萬元，
      約定利息每百萬元每月利息24,000元，清償日為105年6月
      10日，並簽發面額500萬元之本票予張鎮文收執，及將原
      屬其與參加人所共有之系爭土地權利範圍全部，設定最高
      限額抵押權1,200萬元予張鎮文，惟廖運進自105年4月起
      即未按月給付利息，此有前開本票影本（見本院卷第153
      頁）、105年1月11日土地抵押權設定契約書（見本院卷第
      183至184頁）、土地登記地一類謄本（見本院卷第185至1
      86頁）在卷為憑。
　 3、嗣經訴外人李明昌就廖運進所有之系爭土地權利範圍5分
      之3向本院聲請假扣押（105年度司執全為字第395號），
      並於105年6月2日辦理查封登記，經本院於105年6月6日通
      知張鎮文前開假扣押查封情形後，張鎮文即於105年6月14
      日出具債權額確定證明書，載明系爭抵押權所擔保與廖運
      進間之債權額確定為524萬元，此有被告於本院民事執行
      處提出之民事陳報狀（見本院卷第129至131、148至150頁
      ）、債權額確定證明書（見本院卷第151頁）、收據暨承
      諾書（見本院卷第152頁）、臺灣高等法院臺中分院108年
      度上字第240號民事判決（見本院卷第162頁）在卷為憑。
　 4、又被告之夫蔡經偉於105年6月14日代償廖運進積欠張鎮文
      之前開債務524萬元後，張鎮文即於105年6月14日將系爭
      抵押權及所擔保之債權讓與被告，並於105年6月15日以臺
      中市○里地○○○○○里○○○○0000號為系爭最高限額抵押權移轉
      變更登記（設定權利範圍全部）；其後，被告於107年6月
      8日以抵押權人地位，具狀向本院聲請拍賣系爭土地，經
      本院於107年8月2日以107年度司拍字第309號民事裁定准
      予拍賣在案；此有本院107年度訴字第2617號民事判決（
      見本院卷第155、156頁）、臺灣高等法院臺中分院108年
      度上字第240號民事判決（見本院卷第162頁）、105年6月
      14日土地抵押權移轉變更契約書（見本院卷第181至182頁
      ）、本院107年度司拍字第309號民事裁定（見本院卷第24
      5至247頁）在卷為憑。
　 5、民法第881條之12第1項所稱「最高限額抵押權所擔保之原
      債權之確定」，係指最高限額抵押權所擔保之一定範圍內
      不特定債權，因一定事由之發生，歸於具體特定而言。最
      高限額抵押權所擔保之原債權確定後，該最高限額抵押權
      擔保不特定債權之特性消滅，擔保之債權由約定擔保範圍
      內之不特定債權變更為擔保該範圍內之特定債權，並回復
      抵押權之從屬性（最高法院103年台上字第1977號判決意
      旨參照）。系爭土地上所設定之最高限額抵押權其擔保債
      權之確定期日已於105年6月10日屆至，債權額亦經確定為
      本金500萬元及自105年6月11日起至清償日止按週年利率
      百分之20計算之利息，業經本院於108年3月6日以107年度
      訴字第2617號民事判決認定在案，並經臺灣高等法院臺中
      分院於108年11月13日以108年度上字第240號民事判決駁
      回上訴，復經最高法院於109年4月8日以109年度台上字第
      941號民事裁定駁回上訴確定，此有本院107年度訴字第26
      17號民事判決（見本院卷第154至158頁）、臺灣高等法院
      臺中分院108年度上字第240號民事判決（見本院卷第159
      至167頁）、最高法院109年度台上字第941號民事裁定（
      見本院卷第168至169頁）在卷為憑，故系爭最高限額抵押
      權所擔保之債權因此確定，回復抵押權從屬性與普通抵押
      權相同之效力，自屬當然。
　 6、被告於109年1月21日另將系爭最高限額抵押權及所擔保之
      債權1,200萬元，讓與權利範圍5分之2予第三人高進財，
      復於109年10月19日再由高進財讓與被告，並於109年10月
      23日以讓與為原因，辦理最高限額抵押權登記予被告（設
      定權利範圍5分之2），此有債權額確定證明書（見本院卷
      第170頁）、收據暨承諾書（見本院卷第171頁）、被告與
      高進財於109年10月19日簽立之債權讓與書（見本院卷第1
      74頁）、被告委由律師發送之債權讓與通知函（見本院卷
      第175頁）、臺中市大里地政事務所他項權利證明書（見
      本院卷第176頁）、109年10月19日土地抵押權移轉變更契
      約書（見本院卷第177至178頁）、109年1月20日土地抵押
      權移轉變更契約書（見本院卷第179至180頁）在卷為憑。
　 7、被告以前開返還消費借貸款之民事確定判決為執行名義，
      於108年2月21日向本院遞狀就債務人廖運進所有系爭土地
      之權利範圍聲請強制執行，經本院以108年度司執字第207
      07號執行事件受理，原告於109年8月26日經由公開拍賣程
      序得標買受並繳足全部價金，本院並於109年10月5日發給
      不動產權利移轉證書，並函囑臺中市大里地政事務所塗銷
      查封及抵押權登記，惟臺中市大里地政事務所僅就廖運進
      所有權利範圍5分之3部分塗銷最高限額抵押權登記，此有
      本院108年10月5日中院麟民執108司執未字第20707號不動
      產權利移轉證明書（見本院卷第146頁）、臺中市○里地○○
      ○○000○00○00○里地○○○0000000000號函（見本院卷第147頁
      ）在卷為憑。
　 8、而本院108年度司執字第20707號返還消費借貸款事件執行
      程序，經將系爭土地查封拍賣後，就強制執行金額分配結
      果，被告因代償而受讓之前開500萬元債權，業經本院民
      事執行處以第一順位抵押權，優先足額受償債權原本500
      萬元及利息4,323,288元合計9,323,288元（見本院卷第76
      頁），又被告前開消費借貸債權1,297,575元部分，因非
      本件最高限額抵押權所擔保之債權，本院民事執行處僅能
      將其列記為普通債權之性質，經分配節受償債權原本351,
      105元，不足額債權946,470元部分則發給債權憑證（見本
      院卷第75頁），此有拍賣不動產筆錄（見本院卷第67至68
      頁）、本院民事執行處108年度司執字第20707號強制執行
      金額分配表（見本院卷第73至74頁）、分配結果彙總表（
      見本院卷第75至76頁）、本院債權憑證（見本院卷第79至
      80頁）在卷可稽，並經本院調閱108年度司執字第20707號
      民事執行卷宗確認屬實，是以，系爭抵押權所擔保之債權
      已全數清償之情，即堪認定為真。
　 9、參以，本院民事執行處就系爭土地查封拍賣過程中，先後
      於109年2月14日、109年3月19日、109年4月15日、109年5
      月13日、109年8月5日之歷次不動產拍賣公告附表之備註
      欄內，均已一再註明「本件土地之抵押權於拍定後塗銷」
      之情（見本院卷第93至95、133至145頁），則系爭最高限
      額抵押權所擔保之原債權，已因約定之原債權確定期日而
      於105年6月10日屆至，且系爭土地亦因他債權人聲請強制
      執行經法院查封而為最高限額抵押權人即被告所知悉而確
      定，而系爭抵押權所擔保之原債權業因法院拍賣優先獲得
      足額受償。
（三）次按所有人對於無權占有或侵奪其所有物者，得請求返還
      之；對於妨害其所有權者，得請求除去之；有妨害其所有
      權之虞者，得請求防止之，民法第767 條第1 項定有明文
      。查：系爭最高限額抵押權所擔保之債權既已因拍賣及清
      償而消滅，基於抵押權之從屬性，系爭最高限額抵押權自
      應認亦已消滅，惟其登記既仍存在於系爭土地上，對原告
      就系爭土地之所有權即屬不必要之妨害。從而，原告本於
      所有權人地位，依民法第767條第1項中段之規定，請求被
      告塗銷系爭土地上所設定登記之最高限額抵押權，自屬有
      據。
（四）綜上所述，原告依民法第767條第1項中段之規定，請求被
      告應將原告所有系爭土地，於109年10月23日由臺中市○里
      地○○○○○里○○○○000000號所登記、擔保債權總金額1,200萬
      元、債務人廖運進、債務額比例全部、設定權利範圍5分
      之2、設定義務人參加人及廖運進之最高限額抵押權登記
      予以塗銷，為有理由，應予准許。
六、訴訟費用負擔之依據：民事訴訟法第78條、第86條第1項前
    段。
中　　華　　民　　國　　111 　年　　2 　　月　　9 　　日
                  民事第六庭  法  官  巫淑芳
正本係照原本作成。
如對本判決上訴，須於判決送達後20日內向本院提出上訴狀。如
委任律師提起上訴者，應一併繳納上訴審裁判費。
中　　華　　民　　國　　111 　年　　2 　　月　　9 　　日
                              書記官  楊家印